臺灣屏東地方法院民事判決　　　　　　　 95年度訴字第362號
原　　　告　乙○○
訴訟代理人　蔡將葳律師
被　　　告　丁○
　　　　　　丙○○
　　　　　　甲○○
共　　　同
訴訟代理人　周春米律師
上列當事人間分割共有物事件，本院於民國96年12月17日言詞辯
論終結，判決如下：
    主  文
兩造共有坐落屏東縣九如鄉○○段一一○五之四一地號土地，面
積一三九二平方公尺，如附圖一所示編號Ａ部分面積二八四平方
公尺之土地由兩造按應有部分各四分之一比例分別共有；編號Ｂ
部分面積二七七平方公尺之土地分歸被告丙○○所有；編號Ｃ部
分所示面積二七七平方公尺之土地分歸被告甲○○所有；編號Ｄ
部分面積二七七平方公尺之土地分歸原告乙○○所有；編號Ｅ部
分面積二七七平方公尺之土地分歸被告丁○所有。
被告丙○○應補償原告乙○○新臺幣壹拾捌萬仟佰捌拾陸元
。
被告丙○○應補償被告丁○新臺幣壹拾柒萬壹仟伍佰玖拾元。
被告甲○○應補償原告乙○○新臺幣壹仟柒佰捌拾玖元。
被告甲○○應補償被告丁○新臺幣壹仟陸佰柒拾肆元。
訴訟費用由被告各負擔四分之一，餘由原告負擔。
    事實及理由
一、原告起訴主張：
    坐落屏東縣九如鄉○○段1105-41 地號土地（下稱系爭土地
    ）為兩造所共有，應有部分均各為1/4 。系爭土地並無因使
    用目的不能分割，兩造共有人就系爭土地亦無不得分割之約
    定。茲被告前已因本件土地分割事宜向本院聲請調解，就分
    割方案無法達成共識，調解不成立，爰依法提起本件分割訴
    訟。並於本院聲明：(一)兩造共有系爭土地，面積1392平方公
    尺，准予依下列方法分割：如附圖一所示編號A 部分，面積
    284 平方公尺之土地，由兩造按原應有部分比例繼續保持共
    有；編號B 部分所示面積277 平方公尺之土地分歸被告丙○○所有；編號C 部分面積277 平方公尺之土地分歸被告甲○○所有；編號D 部分面積277 平方公尺之土地分歸原告乙○○所有；編號E 部分面積277 平方公尺之土地分歸被告丁○
    所有。(二)被告丙○○應補償原告乙○○新臺幣（下同）183,
    386 元。(三)被告丙○○應補償被告丁○171,590 元。被告甲○○應補償原告乙○○1,798 元。被告甲○○應補償被告丁○1,674 元。
二、被告則以：同意分割。又系爭土地兩造前此定有分管協議，
    使用現況如附圖三所示，希望以附圖二所示之分割方法分割
    ，即附圖二所示編號A 部分由共有人按應有部分各1/4 共有
    ，編號B 部分分歸被告甲○○、編號C 部分分歸原告、編號
    D 部分分歸被告丁○、編號E 部分分歸被告丙○○。再附圖
    一及附圖二所示之分割方案，經送請鑑定，鑑定結果為附圖
    二所示之分割方法各筆土地價值較附圖一所示之分割方法各
    筆土地價值高，為維分割後之土地價值，亦能就現狀繼續使
    用，應採以附圖二所示之分割方案較妥等語。
三、按各共有人得隨時請求分割共有物，但因物之使用目的不能
    分割或契約定有不分割之期限者，不在此限，民法第823 條
    第1 項定有明文。故共有物依其使用目的並非不能分割，而
    又未有不分割之期約者，各共有人自得隨時請求分割。茲前
    開土地並無因物的使用目的不能分割，兩造亦無定有不能分
    割之期限，而兩造迄本件言詞辯論終結前仍無法達成分割協
    議，是以本件自應准予裁判分割。
四、復按分割之方法不能協議決定者，法院得因任何共有人之聲
    請，命為原物分配於各共有人或變賣共有物，以價金分配於
    各共有人，民法第824 條第2 項第1 、2 款定有明文。而共
    有人因共有物分割之方法不能協議決定，而提起請求分割共
    有物之訴，應由法院依民法第824 條命為適當之分配，不受
    任何共有人主張之拘束。
五、查本院為定分割方法，乃履勘現場並囑託屏東縣屏東地政事
    務所至現場實施勘測，勘驗結果為：系爭土地西側臨中庄街
    41巷，如附圖三所示編號（B） 、（C） 、（D） 部分為被
    告丙○○所有鐵皮涼棚及磚造平房1 棟、編號（E） 、（F
    ）部分為被告甲○○所有鐵皮涼棚及磚造平房1 棟、編號（
    G） 部分為被告丁○所有磚造平房1 棟、編號（H） 、 (I)
    部分為原告乙○○所有加強磚造平房一棟，其餘部分土地則
    為空地，有本院勘驗筆錄、勘驗附圖及屏東縣屏東地政事務
    所測繪之土地複丈成果圖（見本院卷第57至61頁）在卷可按
    。茲系爭土地上建物除原告所有房屋為加強磚造結構外，其
    餘建物為結構為瓦房磚造三合院，亦有照片（見本院卷第17
    至21頁）附卷可稽。而兩造亦於本院表示，該三合院屋齡已
    有50至60年，則前開房屋屋齡已達其使用年限已無保存價值
    ，另原告亦於本院表示其所有房屋屋齡雖僅20至30年，於分
    割時毋庸考慮保存；參以系爭土地為建地，為慮及日後共有
    人就分得土地得申請建築執照，及分割後各筆土地出入便利
    性及完整性，應預予留設6 米寬通道，本院審酌系爭土地之
    地形、共有人意願，認系爭土地依如附圖一所示編號A 部分
    ，面積284 平方公尺之土地，由兩造按原應有部分比例繼續
    保持共有；編號B 部分所示面積277 平方公尺之土地分歸被
    告丙○○所有；編號C 部分面積277 平方公尺之土地分歸被
    告甲○○所有；編號D 部分面積277 平方公尺之土地分歸原
    告乙○○所有；編號E 部分面積277 平方公尺之土地分歸被
    告丁○所有，較為妥適。
六、雖兩造各自主張分割方案經鑑定結果，附圖二所示之分割方
    案各筆土地價值較附圖一所示之分割方案各筆土地價值高。
    然查，依附圖二所示之分割方案，編號C 、D 部分土地各筆
    出入缺口僅3 米，出入已不如附圖一所示分割方案便利，而
    附圖二所示之分割方法各筆土地價值較附圖一所示之分割方
    法各筆土地價值高，係因留設道路面積不同所致，則依該價
    值高低，尚無從認為附圖二分割方法優於附圖一分割方法，
    被告以附圖二所示之分割方案較為妥適，尚無足採。
七、復按以原物為分配時，如共有人中，有不能按其應有部分受
    分配者，得以金錢補償之，民法第824 條第3 項定有明文。
    又關於共有物之分割，如依原物之數量按其應有部分之比例
    分配，價值顯不相當者，依其價值按其應有部分比例分配，
    仍不失為以原物分配於各共有人，否則不顧慮經濟上之價值
    ，一概按其應有部分核算之原物數量分配者，將顯失公平，
    惟依其價值按應有部分比例分配原物，如有害經濟上之利用
    價值者，應認有民法第824 條第3 項之共有人中有不能按其
    應有部分受分配之情形，得以金錢補償之（最高法院63年台
    上字第2680號判決可資參照）。
八、查系爭土地依前開分割方法分割，各共有人分得面積雖與按
    應有部分換算後之面積相符，惟附圖一編號B 、C 部分臨中
    庄街41巷，編號D 、E 部分位於系爭土地裏側，須經由私設
    之6 米通道，始得與中庄街41巷連接，價值顯有差異。而前
    開土地經本院送請鑑定，編號B 、C 、D 、E 價值分別為1,
    653,413 、1,301,900 、1,113,263 、1,125,174 元，有估
    價報告書在卷可憑，依前揭規定，均應予找補，並由價值增
    加之共有人依共有人減少價值之比例找補。經計算後，應由
    被告丙○○應補償原告乙○○183,386 元；被告丙○○應補
    償被告丁○171,590 元；被告甲○○應補償原告乙○○1,79
    8 元；被告甲○○應補償被告丁○1,674 元（計算式如附表
    ）。
九、綜上所述，兩造為系爭土地之共有人，系爭土地並無因使用
    目的不能分割或契約訂有不能分割期限等情事，兩造復無法
    進行協議分割，從而，原告本於民法第823 條第1 項前段之
    規定提起本訴，訴請裁判分割共有物，為有理由，應予准許
    ，爰判決如主文第1 至5 項所示。
十、末按分割共有物之訴實質上並無所謂何造勝訴敗訴之問題，
    是以如將訴訟費用完全命形式上敗訴之被告負擔，實欠公允
    。本院審酌兩造各自因本件訴訟所得到之利益，認本件之訴
    訟費用，應由兩造各以與應有部分相當之數，比例分擔。
據上論結，本件原告之訴為有理由，依民事訴訟法第第80條之1
，判決如主文。
中　　華　　民　　國　　96　　年　　12　　月　　31  　日
                  民事第一庭    審判長法　官　徐美麗
                                      法  官  潘  快
                                      法  官  邱玉汝
正本係照原本作成。
如對判決上訴，須於判決送達後20日內向本院提出上訴狀，其未
表明上訴理由者，應於提出上訴後20日內向本院補提理由書狀（
均須按他造當事人之人數附繕本）。
中　　華　　民　　國　　96　　年　　12　　月　　31　　日
                                      書記官  魏慧夷
附表：
1,653,413＋1,301,900＋1,113,263＋1,125,174＝5,193,750
（註：分割後B、C、Ｄ、Ｅ四筆土地價值合計）
5,193,750 ×(1/4 )＝1,298,437.5
（ 註：兩造各人應有部分依分割後Ｂ、Ｃ、Ｄ、Ｅ四筆土地合
計價值換算比例）
1,653,413 － 1,298,438.5 ＝ 354,975.5
（註：分割後丙○○所得Ｂ部分土地應補償差價）
1,301,900 － 1,298,437.5 ＝ 3,462.5
（註：分割後甲○○所得Ｃ部分土地應補償差價）
1,113,263 － 1,298,437.5＝－185,174.5
（註：分割後乙○○所得Ｄ部分土地應受補償差價）
1,125,174 － 1,298,437.5＝－173,263.5
（註：分割後丁○所得Ｄ部分土地應受補償差價）
354,975.5 ×185,174.5 / (185,174.5＋173,263.5 )＝183,386
（註：分割後丙○○應補償乙○○之差價）
354,975.5 ×173,263.5 / (185,174.5＋173,263.5 )＝171,590
（註：分割後丙○○應補償丁○之差價）
3,462.5 ×185,174.5 / (185,174.5＋173,263.5 )＝1,789
（註：分割後甲○○應補償乙○○之差價）
3,462.5 ×173,263.5 / (185,174.5＋173,263.5 )＝1,674
（註：分割後甲○○應補償丁○之差價）
